臺灣屏東地方法院民事判決
110年度訴字第503號
原      告  江秀琴  
訴訟代理人  陳世明律師
被      告  黃宇暉  
            黃品傑  
            王雅芳  
上  一  人            
訴訟代理人  王睿華  
上列當事人間請求所有權移轉登記事件，本院於民國111年7月14
日言詞辯論終結，判決如下：
    主  文
原告之訴駁回。
訴訟費用由原告負擔。
    事實及理由
壹、程序事項
一、按能獨立以法律行為負義務者，有訴訟能力，民事訴訟法第
    45條定有明文。而所謂訴訟能力，乃當事人能自為訴訟行為
    ，或委由訴訟代理人代為訴訟行為之能力，與民法之行為能
    力相當，凡能獨立以法律行為負義務之人，即能辨識利害得
    失之人，既能辨識利害得失，乃能知訴訟之結果，而行使其
    權利之伸張及防禦方法（最高法院88年台上字第1856號判決
    意旨參照）。再按成年人如未受監護或輔助宣告，就令年老
    力衰偶爾失智，除有心神喪失、無意識或精神錯亂而達喪失
    意思能力程度之情形外，均享有完全之行為能力，能獨立以
    法律行為負擔義務、行使權利，自不能謂為無訴訟能力（最
    高法院103年台上字第2270號裁定意旨參照）。本件被告雖
    抗辯原告有失智症狀，並無提起本件訴訟之意願云云。惟原
    告迄今未受監護宣告，且原告訴訟代理人陳世明律師亦當庭
    陳稱其確係受原告本人委任等語（見本院卷一第249頁），
    復經本院當庭勘驗原告於訴訟繫屬中之111年5月1日之錄影
    光碟，其內容如下（見本院卷一第149、154頁）：
    丁○○：今天中華民國111年5月1日，現在法官有一件事情
            要來問阿嬤，阿嬤你先跟法官說你什麼名字？
    原  告：我是乙○○。
    丁○○：阿嬤，現在就是法官要問說咱們隔壁那間房子永信
            街5號，你有委託那個陳律師來替你提出告訴嗎？
    原  告：有阿，我叫陳律師來我的家，因為我腳不方便，來
　　　　　　替我提出告訴，討那間房子回來，我開始就說不是
　　　　　　要給他，我替他們的名字來登記。
    丁○○：恩。   
　　原  告：那間房子我跟他討好幾次了，他都說他會還我，不
　　　　　　過，結果都沒有，我希望，我拜託法官主持公道幫
　　　　　　我討回來。
    足認原告未有心神喪失、無意識或精神錯亂而達喪失意思能
    力程度之情形，並能辨識利害得失，知悉訴訟之結果，自有
    訴訟能力。
二、又訴訟標的對於共同訴訟之各人必須合一確定者，共同訴訟
    人中一人之行為有利益於共同訴訟人者，其效力及於全體；
    不利益者，對於全體不生效力，民事訴訟法第56條第1項第1
    款定有明文。本件原告依繼承及借名登記之法律關係，請求
    被告返還土地、房屋及移轉所有權登記，其訴訟標的對於被
    告全體須合一確定，不許法院對之為歧異判決，是被告丁○○
    、己○○雖就原告之訴訟標的為認諾之表示（見本院卷一第25
    5頁），惟其所為於形式上觀之，已對於共同訴訟人全體不
    利益，依前揭說明，應認其認諾對於共同訴訟人全體均不生
    效力。  
三、本件被告丁○○、己○○經合法通知，均未於言詞辯論期日到場
    ，核無民事訴訟法第386條各款所列情形，爰依原告聲請，
    由其一造辯論而為判決。
貳、實體事項
一、原告起訴主張：
㈠、伊為訴外人黃健倫之母，被告丁○○、己○○為黃健倫之子、被
    告甲○○為黃健倫之妻。於100年間，伊擬購買坐落屏東縣○○
    鎮○○段000000地號土地及其上同段建號687建物即門牌號碼
    為屏東縣○○鎮○○街0號房屋（下稱系爭土地、系爭房屋，並
    合稱系爭房地），原擬借用伊之女即丙○○之名義做為系爭房
    地之登記名義人，遂以丙○○名義與訴外人泰武建設有限公司
    訂立買賣契約。系爭房地於101年間完工後，要辦理所有移
    轉登記時，伊改變心意而欲將系爭房地借名登記於丁○○、己○○名下，但因當時丁○○、己○○皆未成年，無法辦理銀行貸款
    ，遂以黃健倫名義向彰化銀行辦理貸款新臺幣（下同）2,00
    0,000元，並將系爭房地應有部分3分之1，借名登記於黃健
    倫名下。
㈡、系爭房地買賣所有價金、裝修費用及家電家具費用均由伊出資，各期房屋稅、地價稅、所有房貸迄今均由伊繳納，顯見黃健倫並非系爭房地之真正所有權人。因黃健倫於110年6月13日死亡，黃健倫與伊間之借名登記契約應已終止，被告3人為黃健倫之繼承人，再以本起訴狀做為終止借名登記契約之意思表示，系爭借名登記契約關係既經行使終止權而消減，被告自應將系爭房地移轉登記返還，爰依民法第179條規定、第767條第1項、類推適用民法第541條規定，提起本訴等語。先位聲明：⑴被告丁○○、己○○、甲○○應就被繼承人黃健倫所遺之系爭房地之所有權應有部分3分之1，辦理繼承登記。⑵被告丁○○、己○○、甲○○辦理前開繼承登記後，應將系爭房地之所有權應有部分3分之1移轉登記與原告或原告指定之人。
㈢、又黃健倫書立有遺囑並經公證，將系爭房地指定由被告甲○○
    繼承，為此提出備位聲明：⑴被告甲○○應就被繼承人黃健倫
    所遺之系爭房地之所有權應有部分3分之1，辦理繼承登記。
    ⑵被告甲○○辦理前開繼承登記後，應將系爭房地之所有權應
    有部分3分之1移轉登記與原告或原告指定之人。　　
二、被告則以：
㈠、甲○○辯稱：
　⒈伊與黃健倫於105年結婚，購買系爭房地時，伊尚未與黃健倫
    結婚，但黃健倫應有交付將近4,000,000元給其父親黃村城
    ，做為購買系爭房地之對價，至於如何交付伊不清楚。另黃
    健倫早年賺的錢都交給黃村城，且黃健倫名下共有之坐落林
    邊鄉土地有出租給汽車旅館，每年收益800,000元，該筆錢
    也是交給原告，此為原告會幫忙清償系爭房地2,000,000元
    貸款之原因。於109年7月19日黃健倫生病前，伊與黃健倫都
    與原告住在一起，稅單寄來時，原告皆會向黃健倫收取3分
    之1稅金，再由原告委託丙○○繳納。又於110年間，黃健倫與
    丁○○、己○○欲出售系爭房地以支付黃健倫之醫藥費，原告知
    悉此事而未為任何表示，由上可見黃健倫確為系爭房地之共
    有人，與原告間無借名登記契約關係存在等語。並聲明：⑴
    原告之訴駁回。⑵如受不利判決，被告願供擔保，請准宣告
    免為假執行。
㈡、丁○○、己○○陳稱：系爭房地確實為原告所有，兩造間有借名
    登記關係，同意原告請求，為訴訟標的之認諾等語。
三、得心證之理由：
㈠、按「借名登記」者，乃謂當事人約定一方將自己之財產以他
    方名義登記，而仍由自己管理、使用、處分，他方允就該財
    產為出名登記之契約。其成立側重於借名者與出名者間之信
    任關係，在性質上應與委任契約同視。倘其內容不違反強制
    、禁止規定或公序良俗者，固應賦予無名契約之法律上效力
    ，並類推適用民法委任之相關規定。然借名登記契約究屬於
    「非典型契約」之一種，仍須於雙方當事人，就一方將自己
    之財產以他方名義登記，而仍由自己管理、使用、處分，他
    方允就該財產為出名登記，相互為合致之意思表示，其契約
    始屬成立，此觀最高法院100年度台上字第1972號判決意旨
    可知。且就不動產之借名登記而言，雖依我國實務通說，非
    屬脫法行為，然對我國關於不動產之登記制度所生之公示性
    及公信力，其影響不可謂輕，且常僅憑當事人間之口說，連
    書面憑據皆無，如本件即屬之，故欲認定當事人間成立借名
    登記契約，自須嚴格審慎為之，並由主張存有借名登記契約
    之人負舉證責任。本件原告主張其為系爭房地之所有權人，
    並主張其與黃健倫間就系爭房地存有借名登記契約等節，為
    被告甲○○所否認。依前開說明，即應由原告就借名登記契約
    存在等節負舉證責任。
㈡、原告未能證明其與黃健倫間就系爭房地存有借名登記契約：
  ⒈關於系爭房地之買賣價金支付情形：
  ⑴依不動產買賣契約書所載，系爭房地總價為660萬元（見本院
    卷一第47頁）。而黃健倫對於系爭房地之應有部分為1/3，
    因此如無其他約定，原則上黃健倫與其他共有人即丁○○、己○○（應有部分各1/3，見本院卷第147、151頁）應負擔之買
    賣價金各為220萬元。而據原告聲請之證人即原告女兒丙○○
    到庭結證稱：系爭房地買賣契約書是以我的名義簽約，當時
    代書有說買賣契約由誰簽與後續登記名義人是誰沒有關係；
    系爭房地訂金是由原告開立50萬元支票，第二期款是從黃健
    倫在潮州彰銀帳戶提領35萬元，第三期款375萬元分別是從
    丁○○在潮州彰銀帳戶提領170萬元、在黃健倫上開帳戶提領1
    50萬元、在原告東港彰銀帳戶提領55萬元，最後是在交屋前
    以黃健倫名義在東港彰銀貸款200萬元等語（見本院卷第350
    至352頁）。因此自黃健倫計負擔385萬元買賣價金（計算式
    ：35萬+150萬+貸款200萬＝385萬），已超過其應有部分應分
    擔之價金數額。
  ⑵原告雖稱黃健倫的帳戶均係由原告保管，黃健倫僅係貸款名
    義人，原告每月均會匯款至黃健倫帳戶內等語，並提出黃健
    倫彰化銀行東港分行帳戶存摺為證（見本院卷一第99至117
    頁），而證人丙○○固證稱：原告委託我繳納該200萬元貸款
    ，已經繳了34期，每期13,055元，總共繳納443,870元，都
    是從我的帳戶轉帳至黃健倫的貸款帳戶，在104年5月26日原
    告將1,673,067元尾款轉至丁○○、己○○帳戶，然後我再從帳
    戶內匯款至貸款專用的帳戶一次結清等語（見本院卷一第35
    2頁）。惟查，買賣價金貸款人既為黃健倫，於法律上而言
    ，原告與此貸款債務毫無關係，若該貸款無法還款，黃健倫
    須以個人責任財產對彰化銀行負最終清償責任，此於一般借
    名登記中，出名人無須負擔除出名以外義務之情，顯然有別
    。至原告縱有提供金錢供黃健倫繳納貸款，亦係原告與黃健
    倫間另一原因關係（或為贈與、或為借貸，甚或其他法律關
    係），要不能據此反推謂黃健倫對於系爭房地全無出資。又
    丁○○、己○○於101年時分別為24、22歲，該2人於斯時均已成
    年，而具還款能力，實無借用黃健倫名義貸款之必要，故原
    告主張借用黃健倫名義辦理貸款，而將系爭房地1/3登記於
    其名下一節，自無可採。
  ⑶又原告雖稱黃健倫曾在109年8月26日詢問系爭房地之借款人
    是誰，可見黃健倫連其本人為系爭房地之貸款人亦不知悉云
    云，雖提出黃健倫與丙○○通訊軟體LINE對話紀錄為證（見本
    院卷一第265頁）。然銀行撥付貸款前通常須經對保程序以
    向借款人確認身分、金額，並經簽名、用印，衡情黃健倫於
    貸款當時應已知悉其本人為貸款人，何況上開貸款放款日為
    101年7月5日（見本院卷一第103頁），且依丙○○上開證述，
    貸款業於104年間結清，則於時隔數年後，黃健倫再次確認
    當初係由何人借款，自不能證明何事。況依原告所述係為辦
    理貸款始借用黃健倫之名義，而貸款既已於104年結清，原
    告自應於當下向黃健倫請求辦理變更登記名義，然原告卻始
    終未為之，直到黃健倫死亡後始提出本件訴訟，顯與常情有
    違。
  ⒉關於系爭房地之使用、管理情形：
  ⑴原告主張系爭房地之裝修、家電、家具、房屋稅及地價稅均
    由原告支付等語，並提出地價稅繳款書、房屋稅繳款書、屏
    能有限公司訂購約定書、雅麗佳衛浴收據、誼光淨水有限公
    司報價單、匯款交易明細、估價單、郵政跨行匯款申請書、
    彰化銀行匯款回條、全國電子股份有限公司分離式冷氣安裝
    委託書、特力屋股份有限公司出貨明細單、統一發票、運送
    組裝訂單、報價單、請款單、隆美客戶訂購單、宜家家居商
    品傳真訂購單為證（見本院卷一第69至97、275至339頁）。
  ⑵惟查，黃健倫對於系爭房地之應有部分僅有1/3，業如上述，
    而系爭房地實際上係由被告丁○○在居住使用，亦為兩造所不
    爭執（見本院卷一第252頁；卷二第154頁），且被告丁○○、
    己○○均自陳其二人之應有部分合計2/3實際上為原告所有（
    見本院卷一第255頁），則原告本於其對系爭房地享有之應
    有部分2/3，支應系爭房地之裝修、家電、家具、房屋稅及
    地價稅，亦為理所當然，縱使現況全數由原告繳納，亦僅生
    事後得否向他共有人請求償還之問題（正如同丁○○登記上僅
    有1/3權利，卻占用全部系爭房地），尚不得據此即認系爭
    房地全屬原告所有。 
  ⒊關於系爭房地之處分情形：
  ⑴黃健倫生前曾於110年4月27日立公證遺囑，略以：「…如後附
    財產明細表所示編號1至17之不動產（系爭土地列於編號7）
    於本人百年終老後由配偶甲○○繼承…長子、次子先前購置潮
    州鎮永信街5號房屋時本人均有給予資金，盼彼等不再爭議
    本遺囑…」等內容，有公證書在卷可考（見本院卷一第189至
    197頁）。是依黃健倫主觀認知，其具有處分系爭土地之權
    利，而非單純出名人。
  ⑵再據證人戊○○到庭結證稱：於109年7、8月間黃健倫聯繫我說
    要出售系爭房地，因為當時黃健倫生病需要醫療費用，我有
    至系爭房地拍照，簽約地點則在系爭房地隔壁即原告住家，
    當天黃健倫、丁○○都有簽名，己○○不在場所以沒有簽名，但
    後來丁○○反悔，因為他想賣更高的價錢，而系爭房地既然登
    記3人，就要3人都同意，我們才能銷售；當天我有和原告碰
    到面，我記得在場的人有向原告介紹我是仲介，要處理房子
    ，和原告只有一面之緣，原告就由看護帶去樓上休息等語（
    見本院卷一第354至356頁）。審酌該證人與兩造並無親誼或
    其他利害關係，復具結擔保其證言之可信性，其證詞應無偏
    頗之虞，應可採信。則黃健倫為籌措自身醫療費用，得自行
    決定是否出售其享有之系爭房地應有部分（僅因事後共有人
    之一丁○○反悔而未能出售），且在原告得知黃健倫委託仲介
    看屋後亦未有反對情事，可證黃健倫已非單純出名人，而確
    實對系爭土地（應有部分1/3）具有處分之權利。
  ⑶又丁○○與證人戊○○之於109年8月9、10日之對話紀錄如下（見
    本院卷二第13至17頁）：
    丁○○：不好意思，我想改實拿980，已聯絡我弟弟等修改
            後再簽。麻煩再約時間，我假日去高雄改也可以。
            我上永慶查了一下，附近8.8年單車庫都開價1250
            了，我這開價再議吧，先取消委賣契約。麻煩先把
            開價的部分劃掉，拍照line給我，等你提供資料給
            我確認行情後再簽。
    戊○○：合約我沒交出去。等你們決定再重新簽約。
    丁○○：我還是要確認原本開價有塗銷，等價格確定後再重
            簽，麻煩拍照line給我。
      ·
      ·
    戊○○：以上是市場正在銷售的物件。
    丁○○：好的，我看一下，請問我家這樣是幾坪？
    戊○○：透天房子看土地坪數，你們家土地是33.84坪。
    丁○○：…那跟這間差不多大吧？只是他面寬較窄。
    戊○○：你們土地坪數多3坪，差異點，它在路上你們的地
            址是街上，它是二三樓四間套房，你們只有2樓一
            間套房，我沒有看過那間房子，其他細節也要看屋
            況才能比較準確。
    丁○○：那間不也是委妳賣嗎？因為臨路還有套房數量，我
            這開價會比較低？可考量地點跟商店，我覺得永信
            街這邊比較好。
    戊○○：路上的價格跟街上的價格會不一樣。
    丁○○：恩恩，路上有店面的潛能？
    戊○○：是。
      ·
      ·
    觀諸上開對話紀錄，現系爭房地登記共有人丁○○（應有部分
    1/3）不僅得自行與戊○○接洽磋商系爭房地之委賣價格，並
    且為爭取更有利之賣價，上網搜尋、比較鄰近不動產之地點
    、商業繁榮程度及出售價格，顯然已對系爭房地具有處分權
    ，而非僅單純出名人。再參以系爭房地現為丁○○在居住使用
    （見上述㈡、⒉ ⑵），丁○○現亦為兩造中唯一設籍於系爭房屋
    之人（見本院卷一第159頁），已堪認丁○○對於系爭房地具
    有使用、收益及處分之權限而為真正共有人（非僅登記名義
    人）。復衡以黃健倫已書立遺囑將系爭土地(應有部分1/3)
    分配予甲○○（見上述㈡、⒊⑴），丁○○、己○○對於黃健倫遺留
    之系爭土地(應有部分1/3)已無從繼承取得，惟其二人竟於
    本件訴訟中不僅自陳其等本身享有之系爭房地應有部分合計
    2/3為原告所有，更對於原告主張之黃健倫應有部分1/3（丁○○、己○○與甲○○同為繼承人）認諾（見本院卷一第255頁）
    ，顯然意在排除甲○○對系爭房地之應有部分權利，難認可採
    。
  ⒋基上，黃健倫有分擔系爭房地之買賣價金，對於系爭房地亦
    有管領、處分權限，原告主張其與黃健倫間存有借名登記契
    約，未能舉證證明，自難信其主張為真實。
四、綜上所述，原告主張其與黃健倫間存有借名登記契約，並依
    民法第179條、第767條第1項、類推適用民法第541條規定，
    請求丁○○、己○○、甲○○應就黃健倫所遺之系爭房地（應有部
    分3分之1），辦理繼承登記。丁○○、己○○、甲○○辦理前開繼
    承登記後，應將系爭房地（應有部分3分之1）移轉登記與原
    告或原告指定之人（先位聲明）。暨請求甲○○應就黃健倫所
    遺之系爭房地（應有部分3分之1），辦理繼承登記。甲○○辦
    理前開繼承登記後，應將系爭房地（應有部分3分之1）移轉
    登記與原告或原告指定之人（備位聲明），均無理由，應予
    駁回。
五、本件事證已臻明確，兩造其餘攻擊防禦方法及舉證，核與判
    決結果無影響，爰不予一一論述，併此敘明。
六、訴訟費用負擔之依據：民事訴訟法第78條。
中　　華　　民　　國　　111 　年　　8 　　月　　9 　　日
                  民事第三庭  法　官　林政斌
正本係照原本作成。
如對判決上訴，須於判決送達後20日內向本院提出上訴狀，其未
表明上訴理由者，應於提出上訴後20日內向本院補提理由書狀（
均須按他造當事人之人數附繕本）。
如委任律師提起上訴者，應一併繳納上訴審裁判費。
中　　華　　民　　國　　111 　年　　8 　　月　　9 　　日
                              書記官  戴仲敏